臺灣高等法院民事判決　　　　　　　　 93年度重勞上字第4號
上　訴　人　甲○○
訴訟代理人　胡志彬律師
被　上訴人　臺北縣蘆洲市公所
法定代理人　李翁月娥
訴訟代理人　袁健峰律師
　　　　　　陽文瑜律師
　　　　　　徐明昌
上列當事人間確認僱傭關係存在事件，上訴人對於中華民國92年
12月29日臺灣板橋地方法院92年度重勞訴字第2號第一審判決提
起上訴，本院於94年8月23日言詞辯論終結，判決如下：
    主  文
上訴駁回。
第二審訴訟費用由上訴人負擔。
    事實及理由
壹、程序方面：
一、按訴之變更或追加，非經他造同意，不得為之；但擴張或減
    縮應受判決事項之聲明者，不在此限；民事訴訟法第446 條
    第1項、第255條第3款定有明文。查本件上訴人於原審起訴
    請求「確認被上訴人與上訴人自民國（下同）92年1月1日起
    僱傭關係存在，被上訴人應按月給付上訴人新臺幣（下同）
    39,027元，及自起訴狀繕本送達被上訴人之日起至給付日止
    ，按週年利率5%計算之利息」；迨上訴後變更聲明為「確認
    被上訴人與上訴人自92年1月1日起僱傭關係存在，被上訴人
    應自92年1月1日起至復職日止，按月於每月1日給付上訴人
    39,027元，及自每月發薪之日起至清償日止，按週年利率5%
    計算之利息」，核屬擴張、減縮應受判決事項之聲明，揆諸
    首揭說明，核無不合，應予准許，合先敘明。
貳、實體方面：
一、本件上訴人起訴主張：伊係被上訴人僱用之正式清潔隊員，
    每月工資為39,027元（包括底薪30,065元、獎勵金6,000元
    、加班費2,962元），上班一向正常，被上訴人突於91年12
    月31日以勞動基準法（下稱勞基法）第11條第5款所定「勞
    工對於所擔任之工作確不能勝任」為由，將伊資遣，惟被上
    訴人訂頒之蘆洲市公所清潔隊工作規則（下稱工作規則）並
    無得以不能勝任為資遣之規定，被上訴人資遣伊自不合法。
    又被上訴人非但未予先行口頭告知，給予伊申訴、答辯及陳
    述意見之機會，反依據「員工平時考核、查勤記錄表」及「
    不適用人員一覽表中不適任事實之陳述內容資料」等不實考
    核資料，片面認定伊有不能勝任工作之情事，終止兩造間勞
    動契約（下稱系爭勞動契約），與法亦有未合。再者，被上
    訴人以伊違反工作規則第52條、第53條規定之事由，將伊解
    僱、資遣，與解僱最後手段性原則、比例原則及誠信原則有
    違，亦屬不合法。縱認伊有不能勝任工作之情形，被上訴人
    至遲應於「員工平時考核、查勤記錄表」最後記載日期91年
    9月19日即已知悉，卻遲至同年12月31日始行終止系爭勞動
    契約，顯逾工作規則所定30日除斥期間等情，爰依系爭勞動
    契約、民法第487條前段、工作規則及民事訴訟法第247條規
    定，求為命確認兩造自92年1月1日起僱傭關係存在，及被上
    訴人應按月給付伊39,027元暨自起訴狀繕本送達之日起至給
    付日止按週年利率5%計算之利息之判決。原審為上訴人全部
    敗訴之判決，上訴人不服，提起上訴，並於本院聲明：(一)原
    判決廢棄。(二)請求判決確認被上訴人與上訴人自92年1月1日
    起僱傭關係存在，被上訴人應自92年1月1日起至復職日止，
    按月於每月1日給付上訴人39,027元，及自每月發薪之日起
    至清償日止，按週年利率5%計算之利息。(三)願供擔保請准宣
    告假執行。
二、被上訴人則以：工作規則並未排除勞基法第11條第5款規定
    之適用，且工作規則第97條亦明定「本規則如有未盡事宜，
    依照勞基法及有關法令之規定」，倘若勞方已不能勝任其工
    作，資方仍不得依法終止僱傭關係，顯失衡平。伊終止系爭
    勞動契約之決定，係參酌員工平時考核、查勤記錄及員工評
    分記錄，並經各班、組長就隊員平日表現提出口頭意見，歷
    經4次會議討論後，始決議認定上訴人確有不適任之情事，
    伊依勞基法第11條第5款之規定，終止系爭勞動契約，自屬
    合法。又勞工有無申辯或陳述，非僱主依勞基法第11條第5
    款主張終止契約之要件，且伊之考核會議參與人數多達20餘
    人，且開會以公開方式為之，會後亦無保密之要求，上訴人
    在清潔隊內上班，依常情推斷，不可能不知開會之內容。另
    勞基法第11條未規定契約終止權有30日除斥期間，伊原不受
    除斥期間所限制，縱認伊應遵守所謂30日除斥期間，伊終止
    系爭勞動契約，係根據考核會91年12月24日之會議結論，非
    單以「平時考核、查勤記錄表」為憑，故伊於91年12月28日
    去函通知自同年月31日終止契約，亦未逾30日除斥期間。再
    者，縱使兩造間之僱傭關係未經伊合法終止，上訴人與訴外
    人即前市長黃劍輝為二親等姻親，上訴人並為其所任 (僱)
    用，依公務員人員任用法第26條第1項之迴避規定，該任（
    僱）用自始仍非合法。另若認上訴人主張有理，上訴人是否
    提出勞務受領請求，非無疑問；上訴人請領之薪資包括加班
    費、工作獎金，於法未合；且上訴人已受領之308,708元亦
    應扣除等語，資為抗辯。並於本院聲明：(一)上訴駁回。(二)如
    受不利判決，願供擔保請准宣告免為假執行。
三、查上訴人主張伊係被上訴人僱用之正式清潔隊員，被上訴人
    於91年12月28日依勞基法第11條第5款、第16條規定 、臺北
    縣蘆洲市公所清潔隊工作規則暨91年員工年終工作考核會議
    結論，以上訴人經考核評定不能勝任工作為理由，預告終止
    系爭勞動契約等事實，業據提出被上訴人僱用工友 (技工、
    駕駛)試用通知書、被上訴人91年12月28日北縣蘆清字第091
    0039988號函等件為證（見原法院三重簡易庭92年度重勞調
    字第9號卷第12至14頁），且為被上訴人所不爭執，自堪信
    為真實。
四、上訴人主張伊係被上訴人僱用之正式清潔隊員，每月工資為
    39,027元，被上訴人竟於91年12月28日，依勞基法第11條第
    5款、第16條規定、蘆洲市公所清潔隊工作規則暨91年度年
    終工作考核會議結論，以伊經考核評定不能勝任工作為理由
    ，預告終止系爭勞動契約，為不合法，兩造僱傭關係仍繼續
    存在等情，被上訴人則以前揭情詞抗辯。經查：
  (一)公務機構清潔隊員自87年7月1日起適用勞基法規定，此有行
    院勞工委員會86年9月1日台勞動一字第037288號函在卷可考
    ，則兩造間僱傭關係，自有勞基法之適用，殊無疑義。再依
    被上訴人工作規則第97條規定：「本規則如有未盡事宜，依
    照勞基法及有關法令之規定、團體協約、勞工推舉之代表或
    勞資協議之決議辦法辦理，此亦有被上訴人工作規則（原法
    院92年度重勞調字第9號卷第15頁至第31頁），該規則已將
    勞基法規定內容列為工作規則未盡事宜之補充規定，亦足認
    兩造間之僱傭契約法律關係自有勞基法之適用。
  (二)按勞基法第11條第5款所謂「不能勝任工作」，不僅指勞工
    在客觀上之學識、品行、能力、身心狀況，不能勝任工作者
    而言，即勞工主觀上「能為而不為」、「可以做而不願意做
    」，違反勞工應忠誠履行勞務給付之義務者亦屬之，此由勞
    基法之立法本旨在於「保障勞工權益」加強勞僱關係，促進
    社會與經濟發展」觀之，固為當然之解釋，惟當事人應就主
    張之利己事實為舉證，本件被上訴人既主張上訴人有不能勝
    任工作等事實，自應就該事實負舉證責任。查依被上訴人91
    年第4次工作考核會議紀錄上訴人不適任事由為1.於任職期
    間對民服務態度不佳且屢勸不聽，經調班後卻仍不時與同仁
    衝突。2.對所交待工作斤斤計較，且拒絕聽從主管幹部人員
    合理指揮督導（見原審卷第46頁）等情，上訴人固否認之，
    惟查證人即解僱上訴人當時之巡察員張見安到庭證稱略以：
    我係負責在外面巡班，考核、查勤記錄表之記載內容是我實
    際見聞，將巡察結果回報給組長、副組長紀錄。印象中原告
    （即上訴人）有不服幹部指揮。原告之工作時間係上午4點
    半至9點半，每次我巡察到他（負責清掃）之路段，他都固
    定在中興街67號門口坐著打電話，我有跟他講過，也有請班
    長跟他講，至於原告是否於91年7月10日未清掃其責任路段
    ，時間我真的無法記得，但原告平時工作真的作不好。又原
    告是否於91年9月19日擅離崗位，確實時間我不記得，但有
    一次原告被調去永平街支援，我於7點多巡到該路段看到一
    邊沒掃，經詢問該路段班長始知係原告負責打掃，事後原告
    雖辯稱以為掃一邊就可以，但就算其以為掃一邊就可以，仍
    應留在該路段回巡至9點半，他7點多就找不到人，明顯係擅
    離崗位等語（原審卷第118頁至第119頁）；平時考核記錄表
    記載是確實的，我回來有報告組長，由副組長寫的，沒有通
    知上訴人有考核表上的缺失，且這不是我的職務，應該由組
    長、副組長告訴他，與同仁衝突部分是副組長補充進去，不
    是我寫的，當時我巡查路線他都一直在講電話，我向我組長
    、副組長報告，副組長補充寫的，上面簽名組長，副組長認
    為要我簽名，．．．口頭告誡是指我口頭告誡．．．」（本
    院卷(一)第115頁）；又證人即解僱上訴人當時副組長林培釗
    於原審證以：「考核查勤記錄表（上訴人出勤狀況欄）之記
    載，一部分是我的實際見聞，有一部分由部隊巡查員向我回
    報所記錄，考核會議我有簽到、簽名的就有參加，會議過程
    係我提供平時、查詢考核記錄給出席人員表示意見，沒有意
    見就通過，有意見時再討論，當時我手邊有兩百多份的記錄
    。考核、查勤記錄表處理情形欄之口頭告誡大部分是由我為
    之，口頭告誡只是警告之意思，不代表處罰過了。而以本人
    立於主管之立場，我覺得原告（即上訴人）於重新排班後表
    現不佳．．．（原審卷第114頁至第116頁）；．．．員工考
    核記錄表全部都是我寫的，大部分都是查勤人員回報的，有
    一部分是我自行寫下來的，沒有通知上訴人改善缺失，只有
    往上陳報隊部，沒有規定要通知上訴人，我有口頭告誡大家
    要好好的做，考核表記載（上訴人）與同仁衝突，同仁是張
    見安，不是陳勝忠，我只是依當天的事記載．．．當時依我
    認定上訴人不服幹部而起衝突．．．（本院卷(一)第116頁）
    ；另證人即解僱上訴人當時之機動組組長陳建坤到庭證述略
    以：「我於考核、查勤記錄表蓋章，是表示認同查勤之結果
    。因為我（當時）是機動組組長，本身就會四處去巡查，對
    於隊員平時、平日之表現也有一點瞭解、概念，所以簽報上
    來我認為沒有問題，就蓋章了。就身為原告（即上訴人）主
    管立場所觀察，原告表現不盡理想．．．」；證人即清潔隊
    分隊長游志堅到庭證稱略以：我在考核、查勤記錄表及不適
    任記錄等文件上蓋章，是作覆核之動作，再往上陳報。考核
    會議係就各班、組長提出之考核分數，逐一討論，（與會人
    員）有不同意者再表示意見，增減分數，而考核會議討論不
    適任事實之依據，就是考核、查勤記錄表。因為考核、查勤
    記錄表不可能就員工表現逐筆記載，所以有一些不適任情形
    沒有記載在平日紀錄表上，但開會時各班、組長會就該員工
    平日表現綜合提出意見，有些紀錄表上未記載之內容，於開
    會時也會由各班、組長口頭提出，是以考核、查勤記錄表與
    不適任事實一覽表之記載會有一些不符的地方。一般來講3
    個月開1次考核會議，4次考核會議如果我沒有請假，都有在
    場，而市公所除了紀錄表上之處理情形，如果同一事實一再
    發生，會決議給予懲處，但一般個案只是做成記錄，作為年
    終考核資料，並沒有立即懲處，意即單一事件違反工作規則
    就是口頭告誡，一再發生才會正式公文處罰，各班、組長口
    頭告誡後，正式會議並未再給員工答辯之機會．．．」；證
    人即清潔隊代理隊長盧藝文到庭證述略以：我在考核、查勤
    記錄表及不適任記錄等文件上蓋章，是表示我看過及瞭解，
    我會問各組組長瞭解上開文件記載情形。第4次考核會議關
    於原告考評不適任事實，係由各班、組長平時考核記錄而來
    ，除書面資料外，與會之人也可以口頭補充，開會時均有就
    考核、查勤記錄表具體討論．．．」（原審卷第121頁至第
    126頁），上開證人之證言互核相符，足見上訴人確有被上
    訴人所指不能勝任工作之情形。至被上訴人考量在外從事清
    潔工作同仁之辛勞，為提昇外勤人員士氣，於91年度每位從
    事外勤工作之同仁均固定按月核撥6,000元之工作獎金，此
    有被上訴人93年8月23日北縣盧清字第0930024122號函（本
    院卷(一)第138頁）可考，惟此非獨厚上訴人，自與上訴人是
    否勝任工作無關，附此說明。雇主對於所屬勞工之工作成效
    ，本得訂定一定之考核標準，指派專人考評勞工工作是否認
    真確實、有無擅離崗位、是否怠忽職責、有無完成交辦任務
    及有無不服幹部工作上指揮等情形，並有據勞工平日工作表
    現判斷其對於所任工作是否確能勝任之權限。被上訴人為考
    核所屬清潔隊員之工作勤惰，並以之為獎懲、是否勝任等依
    據，除成立考核委員會外，並於每3個月（每年3、6、9、12
    月底）定期召開考核會考核，而上訴人先後於91年5月13日
    、91年6月18日、91年7月10日、91年9月19日有「未依規定
    迴巡負責路段」、「不服幹部指揮與同仁衝突」、「責任路
    段未確實清掃」、「清掃路段期間擅離崗位」等行為，被上
    訴人乃於91年10月29日、同年12月5日、同年月17日、同月
    24日先後4次召開員工年終考核會，上訴人因工作表現不佳
    ，第1次評定為不適任、第2次評定為丙等、第3次評定為丙
    等、第4次評定為資遣，此有被上訴人簽呈、被上訴人清潔
    隊員平時考核查勤記錄表、被上訴人清潔隊91年員工年終第
    1、2、3、4次工作考核會議記錄等在卷（原審卷第29頁至第
    46頁）可考，另證人即稽查員徐明昌到庭證稱略以：市長請
    （清潔隊）隊長加強考核、淘汰不適任員工，故隊長請各組
    組長提出組內不能勝任之員工名單，共54位，而歷次會議有
    將不適任人數縮減，第1至第3次會議並未具體討論不適任事
    實，第4次會議才具體討論，列出不適任事實提報市長。開
    會時，與會人員都有1份清潔人員平時考核、查勤記錄表，
    並有各被考核員工之評分紀錄。第4次不適任事實是彙整各
    組長、副組長及巡察員之意見，有增列平時考核、查勤記錄
    表所未記之事實．．．」（原審卷第113頁至第114頁），此
    亦經證人張見安、陳建坤、游志堅、林培釗在另案中（原法
    院92年度勞訴字第20號確認僱傭關係存在事件）所為之證述
    相符，此有該案準備程序筆錄（原審卷第228頁至第239頁）
    附卷足憑，足見被上訴人對於所屬清潔隊員之考核，相當慎
    重，且為避免不實，前後經4次考核始予確認，非僅以單一
    事件或少數主管個人意見為憑，自非片面認定上訴人不能勝
    任或違反工作規則。至清潔隊員之資遣向依工友有關規定辦
    理，行政院90年6月7日台90人政企字第180508號函修正之「
    各級行政機關及公立學校工友納入勞動基準法適用範圍後，
    勞動條件適用法規及主管權責劃分表」規定，有關各級行政
    機關及公立學校工友（含技工、駕駛）之資遣（遣離）事項
    ，適用之法規為勞基法（第11條、第17條、第84條之2及其
    相關法規釋例」，此有行政院人事行政局93年4月28日局地
    字第0930051728號函（本院卷(二)第102頁、第103頁）可稽；
    又有關事業單位以勞工違反工作規則情節重大，終止勞動契
    約，是否應予勞工答辯、申訴或說明之機會疑義，查勞基法
    第70條規定，僱用勞工人數在30人以上之事業單位，應依事
    業性質將「勞僱雙方溝通意見加強合作之方法」等事項訂入
    工作規則，另同法第74條規定，勞工發現事業違反該法或勞
    工法之規定時，得向雇主、主管機關或檢查機關申訴，故雇
    主以勞工違反工作規則終止勞動契約應予勞工答辯、申訴或
    說明之機會，法無明文，端視其工作規則或內部申訴制度有
    無規定而定，此亦有行政院勞工委員會93年4月28日勞資二
    字第0930019747號函在卷（本院卷(二)第104頁、第105頁）佐
    證，查被上訴人僱用之清潔隊員約300人，固應將「勞僱雙
    方溝通意見加強合作之方法」訂入前揭工作規則內，惟被上
    訴人所訂上開工作規則並未將該辦法訂入，亦未訂明終止勞
    動契約應予勞工答辯、申訴或說明之機會，況勞基法第11條
    第5款規定，雇主以勞工對於所擔任之工作確不能勝任者，
    並不以須予勞工答辯、申訴或說明之機會為終止勞動契約之
    要件，上訴人執此為上訴人終止系爭勞動契約不合法之依據
    ，自非可採。
  (三)依勞基法第12條規定，勞工有第1、2、4、5、6款規定情形
    ，雇主得不經預告終止契約者，應自知悉其情形之日起，30
    日內完之。惟查本件被上訴人係以上訴人有勞基法第11條第
    5款所定事由，為終止系爭勞動契約之事由，自無適用同法
    第12條第2項所定預告終止勞動契約除斥期間之餘地。況被
    上訴人係以前揭91年12月24日第4次考核會議決議，始確認
    上訴人有不能勝任工作之情形予以資遣，則被上訴人於91年
    11月28日以北縣蘆清字第0910039988號函（原法院92年重勞
    調字第9號卷第14頁）終止系爭勞動契約，亦未逾勞基法第
    12條第2項所規定之除斥期間，上訴人抗辯被上訴人終止系
    爭勞動契約，已逾除斥期間，亦不可採。
  (四)訴外人李麗華與上訴人同遭被上訴人終止勞動契約，李麗華
    經向原法院起訴確認伊與被上訴人間僱傭關係存在及給付薪
    資等訴訟，經原法院於92年12月29日以92年度勞訴字第22號
    判決敗訴後，李麗華不服提起上訴，經本院於93年12月14日
    以93年度重勞上字第3號改判李麗華勝訴在案（現正上訴最
    高法院），固有該民事判決（本院卷(二)第11頁至第18頁）在
    卷可考，惟該事件係因被上訴人對於其所主張李麗華有不能
    勝任工作之事實，不能舉證證明之，所為終止勞動契約意思
    表示，自非合法，故受敗訴之判決，與本件被上訴人對其主
    張事實已盡舉證之責，迥不相同，則上開判決尚不足為上訴
    人有利之論據。
五、綜上所述，上訴人本於僱傭契約、被上訴人工作規則，請求
    確認兩造自92年1月1日起僱傭關係存在及被上訴人應自92年
    1月1日起至復職日止按月於每月1日給付39,027元及自每月
    發薪之日起至清償日止之法定遲延利息，為無理由，自不應
    准許，其就上開給付部分聲請宣告假執行，亦失所依附，併
    予駁回。原審為上訴人敗訴之判決，並駁回其假執行之聲請
    ，核無不合，上訴意旨指摘原判決不當，求予廢棄改判，為
    無理由，應予駁回。
六、兩造其餘攻擊防禦方法及其他未經援用之證據，經斟酌尚無
    礙於本院前述之認定，無一一論究之必要，附此敘明。
七、據上論結，本件上訴為無理由，判決如主文。
中　　華　　民　　國　　94　　年　　9 　　月　　6 　　日
　　　　　　　　　勞工法庭  審判長法　官  黃騰耀
　　　　　　　　　　　　　　      法　官  郭松濤
　　　　　　　　　　　　　　      法　官  許文章
正本係照原本作成。
如不服本判決，應於收受送達後20日內向本院提出上訴書狀，其
未表明上訴理由者，應於提出上訴後20日內向本院補提理由書狀
（律師資格之人之委任狀；委任有律師資格者，另應附具律師資
格證書及釋明委任人與受任人有民事訴訟法第466條之一第一項
但書或第二項（詳附註）所定關係之釋明文書影本。
中　　華　　民　　國　　94　　年　　9 　　月　　12　　日
　　　　　　　　　　　　　　　　　書記官  陳明俐
附註：
民事訴訟法第四百六十六條之一（第一項、第二項）：
對於第二審判決上訴，上訴人應委任律師為訴訟代理人。但上訴
人或其他法定代理人具有律師資格者，不在此限。
上訴人之配偶、三親等內之血親、二親等內之姻親，或上訴人為
法人、中央或地方機關時，其所屬專任人員具有律師資格並經法
院認為適當者，亦得為第三審訴訟代理人。均須按他造當事人之
人數附繕本）上訴時應提出委任律師或具有
